臺灣高等法院刑事判決　　　　　　　　94年度上訴字第1255號
上　訴　人　臺灣桃園地方法院檢察署檢察官
被　　　告　甲○○
選任辯護人　徐景星律師
　　　　　　郭瑋萍律師
　　　　　　苗怡凡律師
上列上訴人因被告貪污治罪條例等案件，不服臺灣桃園地方法院
93 年度訴字第714號，中華民國94年3月9日第一審判決（起訴案
號：臺灣桃園地方法院檢察署92年度偵字第14956號），提起上
訴，本院判決如下：
    主  文
上訴駁回。
    理  由
壹、程序部分：
一、按「證人、鑑定人依法應具結而未具結者，其證言或鑑定意
    見，不得作為證據。」刑事訴訟法第158之3定有明文。又「
    被告以外之人，於審判外之言詞或書面陳述，除法律有規定
    者外，不得作為證據，刑事訴訟法第159條第1項定有明文，
    而所謂法律有規定者，即包括同法第159條之1至之5所規定
    傳聞證據具有證據能力之例外情形。故如欲採被告以外之人
    於審判外之言詞，即如警詢或檢察官偵查中之言詞為證據時
    ，必須符合法律所規定之例外情形，方得認其審判外之陳述
    有證據能力」，最高法院著有94年度台上字第948號判決可
    資參照。本件證人黃紋培、蘇明賢於檢察官92年10月15日訊
    問時，於證述前、後均未經具結，另證人范新華、蘇明賢、
    林少芬及劉鎔於法務部調查局之陳述，係被告以外之人於審
    判外之言詞陳述，屬傳聞證據，並不符合上揭刑事訴訟法所
    規定傳聞證據具有證據能力之例外情形，揆諸前開規定及最
    高法院判決意旨，證人黃紋培、蘇明賢於檢察官92年10月15
    日訊問時既未經具結，另證人范新華、蘇明賢、林少芬及劉
    鎔於調查局所為之陳述亦不符合傳聞證據例外可信之情況，
    辯護人就此，已抗辯無證據能力，且為檢察官所不爭執，復
    核無得為審判證據之法律依據，依刑事訴訟法第159條第1項
    規定，即應予排除，不得作為本案證據。
二、次按「刑事訴訟法第159條第1項雖規定，被告以外之人於審
    判外之言詞或書面陳述，除法律有規定外，不得作為證據。
    惟同法第159條之5第2項已規定，當事人、代理人或辯護人
    於法院調查證據時，知有第159條第1項不得為證據之情形，
    而未於言詞辯論終結前聲明異議者，視為有前項之同意（指
    同條第1項之同意作為證據）。此乃第159條第1項所容許，
    得作為證據之例外規定之一」，參照最高法院93年度台上字
    第3533號判決。本案被告、辯護人、檢察官於言詞辯論終結
    前，均未就證人魏明輔、林育文、劉昌宗、黃紋培於法務部
    調查局台北市調查處所為之證述及財政部台北關稅局外棧組
    副組長廖金助於被告甲○○提出之報告之批註內容主張有刑
    事訴訟法第159條第1項不得為證據之情形，是參照上開最高
    法院判決要旨，本案上開經調查之證據均有證據能力，合先
    敘明。
貳、實體部份：
一、公訴意旨略以：被告甲○○係財政部台北關稅局（下稱台北
    關稅局）外棧組分估員，負責該局監管之永儲股份有限公司
    （下稱永儲貨棧）進口貨品分類及估價工作，並審核進項發
    票、金額、委任書、提單、收貨人、檢疫證明、產地證明、
    產地限制等相關文件，為依據法令從事公務之人員。被告甲
    ○○於民國（下同）89年11月30日下午審核廣田貿易有限公
    司（下稱廣田公司）委託中華航空公司CI642號班機自泰國
    空運進口並由上達報關行報關之生鮮牡蠣進口報單（單號：
    CH/89/511/00419）時，明知依經濟部國際貿易局89年11月9
    日貿（89）一發字第8901003187號公告（下稱89年11月9日
    經濟部國貿局公告）規定，若進口之生鮮牡蠣（FRESH OYST
    ERS）無產地證明書即不得稅放，竟基於圖利之犯意，受上
    達報關行之報關員蘇明賢之請託，於同日16時29分，即將下
    班無人複核之際，未經股長或資深關員之核可，或令進口商
    押款，而為不實審核，於該進口報單「分估計稅銷證」欄內
    核章，並於電腦通關檔鍵入放行訊號，違法逕予稅放，圖利
    貨主廣田公司計新台幣（下同）263,489元。嗣於89年12月1
    日台北關稅局外棧組組長王亮及股長范新華等發現此情並予
    追查後，被告甲○○復以貨主廣田公司負責人劉鎔於同月四
    日提供之不同班機航次（CI696）、不同貨名（EDIBLE SHEL
    L）之產地證明矇混核備，足生損害海關及國貿局對於進口
    貨品管理之正確性，因認被告甲○○涉犯修正後貪污治罪條
    例第6條第1項第4款之圖利罪嫌及刑法第213條之公務員登載
    不實事項罪嫌云云。
二、按犯罪事實應依證據認定之，無證據不得認定其犯罪事實。
    不能證明被告犯罪者，應諭知無罪之判決。刑事訴訟法第15
    4條第2項、第301條第1項分別定有明文。又犯罪事實之認定
    ，應憑真實之證據，倘證據是否真實尚欠明確，自難以擬制
    推測之方法，為其判斷之基礎；而認定犯罪事實之證據係指
    足以認定被告確有犯罪行為之積極證據而言，該項證據自須
    適合於被告犯罪事實之認定，始得採為斷罪資料，最高法院
    53年著有台上字第656號、29年上字第3105號判例。且刑事
    訴訟上證明之資料，無論其為直接或間接證據，均須達於通
    常一般之人均不致有所懷疑，而得確信其為真實之程度，始
    得據為有罪之認定，若其關於被告是否犯罪之證明未能達此
    程度，而有合理懷疑之存在，致使無從形成有罪之確信，根
    據「罪證有疑，利於被告」之證據法則，即不得遽為不利被
    告之認定，亦有最高法院76年度台上字第4986號判例可稽。
    所謂積極證據足以為不利被告事實之認定，依據最高法院76
    年台上字第4986號判例意旨，係指據為訴訟上證明之全盤證
    據資料，在客觀上以達於通常一般之人均不致於有所懷疑，
    而得確信被告確曾犯罪之程度；若未達到此一程度，而有合
    理懷疑之存在時，即無從為被告有罪之確信；且認定犯罪事
    實應依證據，為刑事訴訟法所明定，故被告否認犯罪事實所
    持之辯解，縱屬不能成立，仍非有積極證據足以證明其犯罪
    ，不能遽為有罪之認定，最高法院30年上字第1831號判例參
    照。其以情況證據（即間接證據）斷罪時，尤須基於該證據
    在直接關係上所可證明之他項情況事實，本乎推理作用足以
    確證被告有罪，方為合法，不得徒憑主觀上之推想，將一般
    經驗上有利被告之其他合理情況逕予排除，此觀諸最高法院
    32年上字第67號判例意旨自明。
三、訊據被告甲○○固坦承伊於89年11月30下午，由上達報關行
    報關生鮮牡蠣進口時，在未檢附產地證明之情況下，要求報
    關員以公司名義切結後逕予放行，惟堅詞否認有貪污、圖利
    他人及公務員登載不實之犯行，並辯稱：89年11月9日經濟
    部國貿局公告，伊於89年11月30日並不知情，本件發生之前
    生鮮貨品不需要檢附產地證明查驗，只需檢疫證明即可，但
    是本件報關當時報關行報關員未檢附檢疫證明，到了4點多
    ，報關員蘇明賢才檢附檢疫證明，當時大陸產品不能進口，
    伊懷疑這產品是否為大陸產品，就與驗貨員聯絡，驗貨員說
    產品是泰國的，伊為求慎重電詢總局，總局告知好像要產地
    證明，報關員認為伊故意刁難，伊基於慎重考量，乃依職權
    要求代表貨主廣田公司報關之上達報關行行員蘇明賢提出產
    地證明，蘇明賢與國外聯絡，提出產地證明的影本，伊認為
    僅係影本，並無憑據，才以他們公司切結押放。至於為何沒
    有押款放行是因為當時外棧組辦理押款之詹千惠已經下班，
    故來不及辦理，伊即令蘇明賢切結，並先於線上扣款完稅後
    才准放行，蘇明賢並於翌日前來辦理押款，於89年12月4日
    有補產地證明。另產地證明只有證明是產地國家所出產而已
    ，而且產品與產地證明不一定要是同一班機到台灣等語。
四、公訴人認被告甲○○涉有前開罪嫌，無非係以：被告明知89
    年11月9日經濟部國貿局公告規定，進口之生鮮牡蠣報關時
    應檢附產地證明書、自泰國進口之生鮮牡犡之分類號列為「
    0307.10.19.00-7」，不論生鮮牡蠣是否帶殼，依據中華民
    國海關進品稅則暨輸出入貨品分類表合訂本第0307節規定，
    均以生鮮牡蠣（FRESH OYSTERS）辦理通關放行及進口人提
    出之產地證明書內容（如貨名、原產地等）與報單申報不符
    ，則該產證不適用於該批貨物，竟在未檢附產地證明之情況
    下，不實審核而於前開進口報單「分估計稅銷證」欄內核章
    ，並於電腦通關檔，鍵入放行訊號，違法逕予稅放該批進口
    生鮮牡蠣之犯行，業據證人蘇明賢、范新華、黃紋培等於偵
    查中及法務部調查局台北市調查處偵詢時證述明確，並有89
    年11月9日經濟部國貿局公告影本、財政部台北關稅局93年3
    月29日北普遞字第0930102092號函、財政部關稅總局90年8
    月13日台總局徵字第90200500號函、台北關稅局進口報單（
    單號：CH/89/511/00419）影本、處理狀況查詢表影本、被
    告89年12月4日之報告影本及產地證明書影本在卷可憑。又
    本案之貨品生鮮牡蠣倘因缺乏產證無法通關，貨主廣田公司
    將因退運而損失整批貨品，其財產損失即為該批貨物之完稅
    價格，即為263,489元等，為其主要論據。
五、經查：
(一)圖利罪嫌部分：
  (1)證人即本件案發當時擔任外棧組估價股長之范新華於檢察官
    偵查中證稱：「（通常外棧組會遇到生鮮貨品？）偶爾，一
    般說來生鮮食品會求快速通關，會走由機放課通關較快速但
    費用較高，也有生鮮食品會由外棧組這邊通關。」等語（見
    偵卷第174頁正面），於原審時證稱：「（外棧組與機放組
    有何不同？）外棧組的貨均是乾貨，機放組的貨則是生鮮或
    是放射性物質等等，．．．。（依據你的經驗，你認為此公
    告是否比較針對屬於機放的貨物？《提示偵卷第14、15頁89
    .11.9 經濟部公告內容，並告以要旨》）是，但是這個公告
    我是否用紅筆標記並影印一份給分估員，我不確定，因為這
    是屬於貨物所作的公告，這是我自己私下所作，而非職務上
    必須作的。（你說還有一份傳閱公文程序，是否是從你拿到
    正式通文後才做？）是，傳閱公文的程序作業天至少10 天
    。．．．（本案發生時間是89年11月30日，公告是89年11月
    9日，是否算新規定？）是，因為之前生鮮很少從我們那邊
    來，有也是1、2公斤，我們大部分處理乾貨。．．．（若是
    有新規定，資深分估員是否有批註重點？）一般來說若是他
    認為有需要，他會用書面或是口頭通知。．．．（一組資深
    分估員有無批註重點？《提示偵卷第42頁，並告以要旨》）
    無。」等語（見原審卷第121、122頁），證人黃紋培於調查
    局時證稱：「（《提示：經濟部國際貿易局89年11月9日貿
    （89）一發字第8901003187號公告影本》你是否看過此公文
    ？是否知悉其內容？）《經詳視後作答》因為時間久遠，我
    不確定是否看過此公文，也確實不知道其內容。」（見偵卷
    第54頁反面），於原審時證稱：「（你在調查局說沒有看到
    89年11月9日的公告，是否屬實？）是，縱使我有看到，這
    部分也不是我該注意的事情。」等語（見原審卷第131頁）
    ，足認生鮮貨物之報關、查驗、估核，一般而言非屬外棧組
    之業務，常屬機放組之業務，是被告辯稱於本件案發當時鮮
    少接觸報關行就生鮮貨品於外棧組投單報驗之案例，即非虛
    妄。再者，一般由經濟部國貿局發函之公文，自發文日至實
    際送達至台北關稅局約需1個星期時間，而該等公文依規定
    均需附加簽收單交由所有同事傳閱程序，全部傳閱完成至少
    亦需10天，且經原審函詢台北關稅局上開公告函文之層轉台
    北關稅局外棧組簽收之公文，惟該局於89年11月13日收文後
    即分文該局快遞機放組，並立即交付油印製版分送該局各單
    位，惟因送各單位簽收之三聯單，依規定僅保存一年，業已
    銷毀，目前已無資料留存，有台北關稅局93年9月6日北普總
    字第0931015589號函在卷可稽（見原審卷第63頁），是本件
    經濟部國貿局發文日期為89年11月9日，加計送達時間、國
    定假日等未能傳閱日期，應可推算於全數外棧組公務人員傳
    閱該公文完畢時間與本件發生時間非常相近。況本件證人范
    新華不能確定有無影印、勾勒後傳閱各分估員，資深分估員
    亦無於進口報單上批註重點，且本件89年11月9日經濟部國
    貿局公告其內容主要針對生鮮牡蠣（FRESH OYSTERS），亦
    較與機放組之業務相關，與外棧組業務之關係並非密切，依
    常情，外棧組關員對該公告關注情形應屬較低。是以被告辯
    稱於本件估價時，並不知有此公告一節，亦非無可能。公訴
    人徒以本件89年11月9日經濟部國貿局公告經公告轉知等情
    ，業經證人范新華及魏明輔證述綦詳，另證人劉鎔、蘇明賢
    、林少芬亦供稱本件生鮮牡蠣須產地證明始得放行，且被告
    身為依法令從事公務之人，竟對相關之公告，於公告20餘日
    諉為不知云云，但證人范新華、林少芬於調查局所為之陳述
    既不符合傳聞證據例外可信之情況，應予排除，以如前述，
    而證人劉鎔自始至終均未言及事前知悉有該公告，且證人蘇
    明賢於原審時證稱：「（你回答檢察官說你當天知道沒有產
    證不能放行，為何你今日所述不符？《提示並告以要旨》我
    是當天放行後問同行才知道新規定。」等語（見原審卷第11
    5頁），足認證人蘇明賢於報關前亦不知該公告，而係於報
    關後詢問同行始知有該新規定。另證人魏明輔係機放組課員
    ，有關生鮮物品之公告係其應注意之事項，是其知悉有該公
    告，亦不足據以推論被告知悉該公告。至被告甲○○於調查
    局時雖供稱：「（89年11、12月自國外進口生鮮牡蠣《fres
    h oysters》之規定為何？是否由分估官員負責審核上述輸
    入規定？）當時自國外進口生鮮牡蠣《fresh oysters》之
    規定為A02須檢附檢疫證明，MWO就是大陸地區禁止進口，印
    象中89年11月15日起生鮮牡蠣新增須檢附產地證明。（《提
    示：國貿局89年11月15日貿（89）一發字第8901 003187之1
    號函》你是否依本函得悉此新規定？）不是，當時我同事拿
    一份內部的公文給我看，內容與提示國貿局函大致一樣，即
    CCC0307.10.19.00－7『其他活、生鮮或冷藏牡蠣《蠔、蚵
    》，報關時應檢附各產製國政府或授權單位出具之產地證明
    』，印象中便是89年11月15日適用新規定。」等語（見偵卷
    第94頁正、反面），惟其並未供述係於本件案發前或案發後
    看見該公告，亦不能排除係於本件案發後始由同事將上開公
    告傳閱被告之可能，是被告此部份之供述，亦不足據為其不
    利之認定。
  (2)按「為加速進口貨物通關，海關得按納稅義務人應申報之事
    項，先行徵稅驗放，事後再加審查．．．進口貨物未經海關
    依前項規定先行徵稅驗放，且海關無法即時核定其應納關稅
    者，海關得依納稅義務人之申請，准其檢具審查所需文件資
    料，並繳納相當金額之保證金，先行驗放，事後由海關審查
    ，並於貨物放行之翌日起六個月內核定其應納稅額，屆期視
    為依納稅義務人之申報核定應納稅額。進口貨物有下列情事
    之一者，不得依第一項規定先行徵稅驗放。但海關得依納稅
    義務人之申請，准其繳納相當金額之保證金，先行驗放，並
    限期由納稅義務人補辦手續，屆期未補辦者，沒入其保證金
    ：一、納稅義務人未即時檢具減、免關稅有關證明文件而能
    補正。二、納稅義務人未及申請簽發輸入許可文件，而有即
    時報關提貨之需要。但以進口貨物屬准許進口類貨物者為限
    。三、其他經海關認為有繳納保證金，先行驗放之必要。」
    關稅法第18條定有明文。且證人即88年底至91年六月於快遞
    機放組機放課驗估三股負責分估業務之劉昌宗於調查局時供
    稱：「（實務上，若進口商申報進口生鮮牡蠣時，無法提供
    產地證明時，分估關員應如何處理？）實務上先確認其確非
    大陸生產並取得檢疫核合格證，進口人無法即時提出產地證
    明之情況下，可以押款《一般採貨價一倍》方式先行放行，
    俟進口人補證後退還押款，若未補證即沒收，此一保全作法
    係依關稅法第14條規定辦理。」等語（見偵卷第6頁反面）
    ，證人即87年10月至91年2月於快遞機放組擔任機放課第二
    股股員負責估價之林育文於調查局時供稱：「（實務上，若
    進口商申報進口生鮮牡蠣時，無法提供產地證明時，分估關
    員應如何處理？）如前所述通常係取樣送驗，送驗結果出來
    前，准予進口商先押款《1公斤約3美元》放行，補證即退還
    押款，若半年未補正即沒收押款。」等語（見偵卷第20頁正
    面），證人即89年間擔任快遞機放組二課課員負責驗貨估價
    之魏明輔於調查局證稱：「（實務上，若進口商申報進口生
    鮮牡蠣時，無法提供產地證明時，分估關員應如何處理？）
    我們會要求廠商押貨價，先予放行，俟補產證後才退還押款
    ，若無法補產證，押款則予充公。」（偵卷第30頁背面），
    證人范新華於原審時證稱：「（外棧組與機放組有何不同？
    ）．．．若是機放組的貨若是不通過，也是可以補件，若是
    欠缺產證，一般不能押款放行，但生鮮貨物可以押款放行，
    現在的機放組每天均是在做這種事，外棧組基於同樣法規，
    也是這樣做事，機放組是比外棧組快一點。」等語（見原審
    卷第121頁），另本院就生鮮與乾貨實務上是否有不同之處
    理情形、外棧組及機放組業務有何差別、生鮮或乾貨未據其
    提出產地證明是否得押款放行等相關問題函詢財政部台北關
    稅局，據覆稱：「說明一、．．．。二、來函說明各項依序
    說明如次 (一)關於「關員先行徵稅驗放事後再加審查予以
    補稅或無法即時核定其應納關稅者，准其檢具審查所需文件
    資料並繳納相當金額保證先行驗放．．．就生鮮與乾貨實務
    土是否有不同之處理情形? 」乙節，上開規定，無論生鮮或
    乾貨，實務處理上並無不同。(二)關於來函說明二部分：１
    、本局外棧組掌管一般進出口貨物 (包括生鮮或乾貨)之通
    關等業務，自93年4月1日起兼辦快遞貨物通關業務；快遞機
    放組掌管快遞貨物進出口通關、快遞專差貨物出口通關及機
    邊驗放貨物進出口通關等業務，該兩組均依據關稅法及相關
    法令規定辦理貨物之報關、查驗、估價及徵稅等通關業務，
    處理上並無二致。生鮮或乾貨可由進口人選擇在外棧組 (上
    午8時半至下午5時，例假日休息)或快遞機放組辦理通關；
    惟「進出口貨物查驗準則」第9條規定之貨物（如鮮貨、易
    腐物品．．．等)，進口人可24小時向快遞機放組辦理機邊
    驗放。２、進口生鮮或乾貨如經經濟部國際貿易局（以下稱
    貿易局）公告應檢附產地證明或檢疫文件辦理通關者，海關
    將憑上開文件放行。若未經貿易局公告需檢附產地證明而海
    關對其申報之產地無法確認或有可疑時，可依據關稅法第28
    條（修正前第24條）規定，請進口人提供產地證明文件，倘
    進口人無法即時提供而急於提貨時，除財政部規定不宜押款
    放行之貨品項目外，海關得依關稅法第18條（90年10月31日
    修正公布前第5條之1）第3項第3款規定，准其繳納相當金額
    保證金（即押款）先行驗放。故貿易局89年11月9日貿一發
    字第8901003187號公告與關稅法之規定並不牴觸。３、關於
    EDI線上扣繳，係與關貿網路連線之貨主或報關業者，在與
    關貿網路連線之銀行開立「繳納稅費專戶」，於接到海關繳
    款通知訊息，經複核確認後，由貨主或報關業者發動訊息，
    指示銀行由其專戶扣款，轉入國庫存款戶或海關收稅專戶，
    並以訊息通知海關放行貨物。由於該款項已轉入國庫帳戶，
    不能在電腦上直接註銷轉為押款；惟關員事後發現原繳稅款
    不足，無法即時核定應補繳之稅款，為確保國課，電腦上仍
    可再補作押款手績。(三)關於說明三：關稅法第18條「先行
    徵稅驗放或押款放行補辦手續」之規定，自關稅法第5條之1
    於72年5月6日修正公布以來雖經數度修正，但上開內容並未
    變更。」等語，有財政部台北關稅局94年6月9日北普棧字第
    0941009858號函在卷可稽（見本院卷第51、52頁），足認上
    開89年11月9日經濟部國貿局公告內容雖以「冷凍牡蠣等7項
    貨品，報關時，應檢附各產製國政府或其授權單位出具之產
    地證明」等，惟報關實務上，若進口商申報生鮮牡蠣時無法
    提供產地證明，快遞機放組估驗關員會要求廠商押貨價（即
    保證金），先予放行，俟補產證後才退還押款，若無法補產
    證，押款則予充公，此即依照上開關稅法第18條之相關規定
    處理。是以公訴人認依照89年11月9日經濟部國貿局公告規
    定，進口之生鮮牡蠣，無產地證明書不得稅放云云，實有誤
    會，尚非可採。
  (3)證人黃紋培於調查局時證稱：「（你實際查驗情形為何？）
    89年11月30日上午，經我依據第3股股長王世昌在報單背頁
    『查驗要點批示』欄內『至少應開10箱』之批示，查驗該批
    貨物是『生鮮』，總淨重應為3893公斤，而非原申報3435公
    斤，每箱短報2公斤，共計短報458公斤《記229箱》，我便
    依據規定直接在報單上『淨重』欄位，將原申報數字3435圈
    註，更正為3893公斤，另在『海關簽註』欄位簽註『註：生
    鮮』字樣。．．．（前述你查驗本批貨物時，依規定是否須
    檢視產地證明？）依據財政部與經濟部訂定發布之『進口貨
    品原產地認定標準』，其內容係針對原申報進口貨物及有關
    文件查明認定，若有必要或查驗不易認定時，得請貨主《納
    稅義務人》提供產地證明書參核。在我查驗本批貨物時，依
    據其報單上資料、包裝外觀標示均顯示產地國為泰國，及我
    的經驗判斷泰國有生產此貨品，足以認定，所以我無須再請
    貨主提供產地證明。」等語（見偵卷第53頁正、反面），證
    人范新華於原審時證稱：「（外棧組下班時間為何？）下班
    時間比一般規定的5點還要早半小時，因為我們是外棧要回
    總辦公廳，有大交通車大約於每天4點3、40分左右會來接我
    們，那時候我們一定要下去等車。」等語（見原審卷第120
    頁），證人詹千惠於原審時證稱：「（平常你是否做交通車
    回總局簽退？）是，我大約4點半到樓下搭交通車。（若是4
    點25分請你做押款，你是否還會承辦？）若是時間上來得及
    ，我們都會等，時間來不及，就會等到隔天才做。」等語（
    見原審卷第129頁），證人即本案報關員蘇明賢於原審時證
    稱：「（當天被告有無要求你押款？）無，我是於隔天重做
    押款的動作，因為時間來不及，做押款的公務員已經下班。
    ．．．（游治明表示檢疫證明只要是生鮮均要，而檢疫基本
    上須產證，被告是否因為你有提供檢疫證明，所以才讓你切
    結候補正放行？《提示偵卷第170頁，並告以要旨》產證是
    事後補正，我當時有傳真給關員，但我當天有切結說之後會
    補產證。」等語（見原審卷第115頁、第118頁），是依證人
    黃紋培、范新華、詹千惠及蘇明賢之證述，足證被告辯稱：
    當日因待蘇明賢檢具檢疫證明時已下午4時，欲為其辦理押
    款放行時，外棧組辦理押款、製作押款單之關員詹千惠已下
    班，無法辦理押款，而蘇明賢一再陳稱該生鮮貨物若不放行
    ，等至隔日將會壞掉，損失會很慘重，且在確定進口之生鮮
    牡蠣產地非大陸地區之情況下，乃即要求蘇明賢簽立切結書
    ，為其辦理EDI扣繳稅款（報關行與銀行協議在一定金額內
    線上扣款）後放行，隔日蘇明賢有前來補辦理押款等語，即
    非無據，尚與關稅法前開規定無違，自難以此認定被告有何
    圖謀他人不法利益之行為。
  (4)公訴人雖以被告當時未經股長或資深關員之核可，違法逕予
    稅放，但證人范新華於原審時證稱：「（外棧組驗估價流程
    ？）投單到1股，由最資深的分估員負責派估，再移到3股由
    3 股股長派驗，驗完由派驗的3股股長複核，再由1股的估價
    員放行，單子再由最資深的關員複核。．．．（依據規定貨
    品放行是否要經過復核？）貨物放行之後單子才可能進入複
    核，這是先放後核。」等語（見原審卷第119、120頁），足
    見該複核僅係完成報單之結案程序，並非放行之必要條件，
    是公訴人認被告未經股長或資深關員之核可違法逕予放行，
    亦屬有誤。
  (5)公訴人又以報關員蘇明賢嗣於89年12月4日補提之產地證明
    其班機班次（CI696）不同於進口報單之班機班次，且貨品
    名稱為「EDIBLE SHELL」與進口報單上之「SEA FOOD OYST
    ERS」亦記載不同，欲以之矇混過關，且若進口人提出之產
    地證明書內容（如貨名、原產地等）與報單申報不符，則該
    產證不適用於該批貨物，有財政部關稅總局90年8月13 日台
    總局徵字第90200500號函在卷可憑，而認被告涉有貪污圖利
    罪嫌云云，惟查：證人范新華於原審時證稱：「（本件是生
    鮮牡蠣，但是產證卻提供EDIBLE SHELL？）我事後有研究這
    個食用貝類包含生蠔，這是翻譯的不同，可能包含牡蠣等很
    多東西。（你是否表示產證是EDIBLE SHELL，但是進口的是
    生鮮牡蠣，這樣放行是否合法？）這個問題很難回答，因為
    估價員要在2、3分鐘內決定，壓力很大，若是不符就要退運
    ，可能損害貨主權利很大，若說他完全符合，也不完全對，
    很難回答。（你於檢察官那裡有說生蠔是貝類的1種，商人
    要用貝類申報，也不能說違法？）泰國政府或是商人要用此
    名稱申報，我也沒有辦法，事後我也調閱此泰國政府的紀錄
    與我們海關總局的紀錄也是用EDIBLE SHELL此名稱。」等語
    （見原審卷第123頁），另觀諸一般英漢辭典「EDIBLE SHEL
    L」即指可食用性貝類，「OYSTER」一詞則可泛指牡蠣或其
    他類似牡蠣之貝類。再者，外棧組副組長廖金助於詳閱被告
    案發後向上級提出之報告後，亦於報告上批註「至貨物貨名
    不盡相符，班機航次不同，則宜先查驗後決定可否採信，實
    務上班機不同亦可能發生」等語（見偵卷第148頁）亦未斷
    然否定兩者名稱不符，且本件業據驗貨員黃紋培查驗確屬泰
    國產牡蠣，已如前述，是公訴人認本件泰國進口之生鮮牡犡
    之分類號列為「0307.10.19.00-7」，不論生鮮牡蠣是否帶
    殼，依據中華民國海關進品稅則暨輸出入貨品分類表合訂本
    第0307節規定，均以生鮮牡蠣（FRESH OYSTERS）辦理通關
    放行及進口人提出之產地證明書內容（如貨名、原產地等）
    與報單申報不符，尚屬率斷。至產地證明與進口物品班機班
    次及數量雖有不符，但證人即本件進口生鮮牡蠣貨主劉鎔於
    調查局證稱：「（上述牡蠣產證係如何取得？期間？費用？
    ）我係請泰國崔先生辦好後，寄快遞給我，時間大概是貨物
    出關後幾天拿到，一拿到後就交給上達報關行，補送與分估
    關員，該產證申請費用約台幣幾10元。．．．（你提供的產
    證除貨名與來貨不符外，班機《CI696》及件數《250箱》皆
    與申報之提單不符，你如何證明事後提供之產證與來貨相符
    ？）我也不知道，泰國方面給我的產證就是這1張，我也沒
    有細看就交給上達報關行。．．．（既是泰國生產，何以無
    法提供正確產證？）如前述，產證係後補，且相關事宜係崔
    先生在辦的，為何會有貨名、班機及件數的誤差，可能係泰
    國官方的問題，且因我當時沒有細看，故無法說明。」等語
    （見偵卷第121頁反面至122頁反面），於原審時證稱：「（
    當時蘇明賢是否告知你，你所進口的牡蠣不要產證？）以前
    是不需要產證，這次沒有向我要產證，但是後來臨時向我要
    產證，我就從泰國補產證，我記得收到產證是進口後的三天
    。」等語（見原審卷第132頁），堪認本件生鮮牡蠣係於進
    口後，始由泰國官方出具產地證明，而非於生鮮牡蠣於泰國
    裝機時，同時由泰國官方出具產地證明，自不能排除泰國官
    方為便宜行事，在未詳查其出口報單之情況下出具產地證明
    ，致其班機班次及數量不同，是公訴人執此指摘被告與報關
    員勾串欲矇混過關，洵屬無據，自難遽為不利被告之認定。
  (6)末查：按「修正後貪污治罪條例第6條第4款、第5款所謂『
    圖自己或其他私人不法利益，因而獲得利益者』之『利益』
    ，係指一切足使其本人或其他第三人（包括自然人及法人）
    之財產增加經濟價值者，包括現實財物及其他一切有形、無
    形、積極、消極之財產利益而言。」、「刑法上及貪污治罪
    條例上所謂圖利他人之罪，雖以有圖利自己或他人之意思而
    表現於行為者，即已成立，而不以實際上得利為必要（按：
    舊法非採實害結果犯之規定）。然必須所圖者為不法之利益
    ，始克相當，倘所圖者不能視為不法利益，除犯他項罪名外
    ，要難遽以上開罪名論擬。」，最高法院分別著有92年度台
    上字第3406號判決、85年台上字第6081號判決可資參照。次
    按「前項文件如經海關通知之翌日起二個月未補送者，該進
    出口貨物除涉及違法情事，應依相關規定辦理外，應責令限
    期辦理退運出口或退關領回；如納稅義務人以書面聲明放棄
    或不在海關規定之期限內辦理退運，海關得將其貨物變賣，
    所得價款，於扣除應納關稅及必要費用後，如有餘款，應繳
    歸國庫；依前項及第七十三條第二項、第七十四條第二項規
    定處理之貨物，無法變賣而需銷毀時，應通知納稅義務人限
    期在海關監視下自行銷毀；屆期未銷毀者，由海關逕予銷毀
    ，其有關費用，由納稅義務人負擔，並限期繳付海關。」關
    稅法第17條第4項前段、第96條第1項、第2項分別定有明文
    。另證人范新華於原審時證稱：「（若是這批貨物沒有放行
    ，貨物的所有權人是何人？）原來貨主。（退運未補正，是
    否於3個月沒有人領取就拍賣？）有些可以拍賣，有些不可
    以，但是若是沒有人來領，過一些時間可以拍賣，詳細時間
    忘了，退運所有權人是原貨主，不是直接銷毀，生鮮貨物好
    像時間更短。」等語（見原審卷第127頁），是本件縱認報
    關員未檢具產地證明報關，被告應不准放行，惟依前開關稅
    法之規定及證人范新華之證詞觀之，不准進口之貨品，於貨
    主未聲明放棄前，應限期由貨主退運出口，若未退運始有拍
    賣或銷毀之問題，貨品之所有權人仍為貨主，實務運作亦係
    如此辦理。綜上，縱認本件貨物不准進口，該貨品應退運出
    口，惟其所有權仍屬貨主廣田公司，公訴人雖稱貨主廣田公
    司將因退運而損失整批貨品之價值，惟貨品綜遭退運仍屬原
    貨主所有，且若貨主積極退運回泰國，該批生鮮牡蠣仍非不
    得於泰國販售，且公訴人就貨品腐壞時間、損失程度、如何
    加以證明，均未見公訴人提出說明，自無從認定該批貨品必
    然因退運全然滅失其價值，依據上開判決意旨，本件縱認報
    關員未檢具產地證明報關，被告應不准放行，則本件貨主廣
    田公司因被告之行為有何利益，即難證明，亦無從推論被告
    涉有貪污治罪條例第6條第4款之圖利犯行。
(二)公務員公文書登載不實部分：
    至公訴人認被告涉犯於本件系爭貨物進口報單「分估計稅銷
    證」欄內核章，並於電腦通關檔鍵入放行訊號，為涉犯公務
    員登載不實罪嫌云云，然查：1.被告上開放行行為已無法證
    明係屬「明知違反法令」之行為，業如上述，被告主觀上並
    無為「明知為不實事項」仍登載於職務上所載文書之犯意。
    2.於該進口報單上，驗貨員黃紋培已於被告估價前更正稅別
    貨名及重量，有該進口報單在卷可稽，堪以認定被告並無為
    就不實之報關內容予以核章之行為。3.證人范新華於原審時
    證稱：「（分估員於電腦打放行，除了打放行外，有無再打
    其他？）無，只有按下去就連線放行。」等語（見原審卷第
    128頁），足見依被告估價員之職務，其與倉儲連線放行貨
    物時，僅需於電腦上鍵入放行一鍵即可，並無其他記載，自
    難以此即率認被告有不實登載之行為。
(三)此外，復查無其他積極證據足資證明被告有公訴人所指之犯
    行，自屬不能證明被告犯罪。辯護人於原審審理期日雖聲請
    傳喚證人曾守義以供調查，惟經調查前述證據，已認公訴人
    所指被告涉嫌犯行，尚難確信已達真實，故辯護人之聲請已
    無必要，附此敘明。
六、原審以不能證明被告犯罪因予諭知被告無罪之判決，經核尚
    無違誤，公訴人上訴意旨，仍執陳詞，指摘原判決不當，為
    無理由，應予駁回。
據上論斷，應依刑事訴訟法第368條，判決如主文。
本案經檢察官劉靜婉到庭執行職務。
中　　華　　民　　國　　94　　年　　6　　月　　 29　　日
                  刑事第十庭  審判長法  官 陳正雄
                                    法  官 許錦印
                                    法  官 黃金富
以上正本證明與原本無異。
檢察官如不服本判決，應於收受送達後十日內向本院提出上訴書
狀，其未敘述上訴之理由者並得於提起上訴後十日內向本院補提
理由書（均須按他造當事人之人數附繕本）。
                                    書記官 江采廷
中　　華　　民　　國　　94　　年　　6　　月　 　30　　日
